【裁判字號】    96,上,144
【裁判日期】    980519
【裁判案由】    分割共有物
【裁判全文】
臺灣高等法院臺中分院民事判決  96年度上字第144號
上  訴  人  丁○○
訴訟代理人  鄭秀珠  律師
複代理人    戊○○
視同上訴人  乙○○
訴訟代理人  甲○○
被上訴人    丙○○
訴訟代理人  黃鼎鈞  律師
複代理人    陳銘傑  律師
上列當事人間請求分割共有物事件，上訴人對於民國96年3月30
日臺灣彰化地方法院95年度訴字第647號第一審判決提起上訴，
本院於98年5月5日言詞辯論終結，判決如下：
    主  文
原判決廢棄。
兩造共有坐落彰化縣田尾鄉○○段七四五地號、七四六地號，地
目均為田、面積分別為6552.61平方公尺、231.77平方公尺土地
，合併分割為如附圖丙案即彰化縣北斗地政事務所收件字號97年
11月6日北土測字第1535號、97年11月17日測繪之複丈成果圖所
示：745地號編號A、面積1133.67平方公尺分歸被上訴人取得，
745地號編號B、面積3003.77平方公尺分歸上訴人丁○○取得，
745地號編號C、面積2415.17平方公尺分歸上訴人乙○○取得，
746地號編號J、面積231.77平方公尺分歸上訴人乙○○取得；又
兩造共有坐落同段七四九地號、七五○地號，地目均為田、面積
分別為102.87平方公尺、180.47平方公尺土地，合併分割為如附
圖丙案即彰化縣北斗地政事務所收件字號97年11月6日北土測字
第1535號、97年11月17日測繪之複丈成果圖所示：749地號編號D
、面積18.57平方公尺分歸被上訴人取取得，749地號編號E、面
積41.3平方公尺分歸上訴人丁○○取得，749地號編號F、面積43
平方公尺分歸上訴人乙○○取得，750地號編號G、面積26.87平
方公尺分歸被上訴人取得，750地號編號H、面積79.12平方公尺
分歸上訴人丁○○取得，750地號編號I、面積74.48平方公尺分
歸上訴人乙○○取得。
第一、二審訴訟費用由兩造按附表所示原應有部分比例負擔。
    事實及理由
甲、程序方面：
    本件分割共有物之訴，訴訟標的對於共有人全體須合一確定
    ，為必要共同訴訟，第一審判決後，丁○○提起第二審上訴
    ，其上訴之效力及於同造之乙○○，應逕將乙○○列為上訴
    人。
乙、實體方面：
一、被上訴人起訴主張：坐落彰化縣田尾鄉○○段745、746、74
    9、750地號土地（重測前為打簾段打簾小段36、36之1、36
    之3、36之4地號），地目均為田、面積分別為6,552.62 、
    231.77、102.87、180.47平方公尺土地（下合稱系爭四筆土
    地）為兩造所共有，各共有人之應有部分如附表所示，系爭
    四筆土地並無因物之使用目的不能分割之情形，亦無不得分
    割之特約，兩造又無法達成分割之協議，爰依民法第823條
    第1項、第824條第2項之規定，請求准予將745地號土地與
    746地號合併分割，749地號土地與750地號土地合併分割，
    分割方案請求依附圖甲案即彰化縣北斗地政事務所收件文號
    96年1月25日北土測字第171號、96年1月30日測繪之複丈成
    果圖所示方法分割，如該方案不可採，請依丙案即本院函請
    彰化縣北斗地政事務所收件文號97年11月6日北土測字第153
    5號、97年11月17日測繪之複丈成果圖所示方法分割之判決
    。
二、
(一)、視同上訴人乙○○：
  １、於原審陳稱：同意合併分割，同意被上訴人於原審所提之
      分割方案即附圖甲案所示方案分割。
  ２、於97年12月16日本院言詞辯論期日陳稱：請求依丙案即本
      院函請彰化縣北斗地政事務所於97年11月17日測繪之複丈
      成果圖所示方法分割（見本院卷二第132頁反面），嗣於
      98年3月24日及98年5月5日言詞辯論期日均稱對於分割方
      法無意見（見同卷第163頁反面、第199頁）。
(二)、上訴人丁○○：
  １、於原審陳稱：同意合併分割，但不同意被上訴人主張之甲
      案分割方法，請求依乙案所示之方法分割【原審判決事實
      及理由欄第六點之 (四)第八行及第九行誤認上訴人丁○
      ○於原審96年1月12日言詞辯論期日同意按被上訴人主張
      之甲案所示方法分割】。
  ２、於本院陳稱：請求依丁案即即彰化縣北斗地政事務所收件
      文號97年8月1日北土測字第1058號、97年8月1日測繪之複
      丈成果圖所示方法分割，如該方案不可採，請依丙案即本
      院函請彰化縣北斗地政事務所收件文號97年11月6日北土
      測字第1535號、97年11月17日測繪之複丈成果圖所示方法
      分割。
四、兩造不爭執之事實：
(一)、系爭四筆土地為兩造共有，各共有人之應有部分如附表所
      示。
(二)、系爭四筆土地之地目均為「田」，「使用分區」均為「農
      業區」，「都市計畫案名」均屬「田尾園藝特定區公路公
      園計畫」範圍內（見原審卷第91頁、第92頁），四筆土地
      並無因物之使用目的不能分割之情形，亦無不得分割之特
      約，兩造又無法達成分割之協議。
(三)、系爭土地之使用現狀：750地號土地全部為上訴人乙○○
      栽種苗圃，749地號土地全部及746地號土地全部，亦均為
      上訴人乙○○栽種之綠地，745地號土地中，如北斗地政
      事務所97年1月18日測繪之複丈成果圖（以下稱現狀圖）
      編號E所示部分，係上訴人乙○○栽種之苗圃，編號F所示
      部分，係上訴人丁○○栽種之苗圃，編號G所示部分，係
      上訴人丁○○興建之磚造廁所，編號H所示部分，係被上
      訴人興建之鐵架造網室，編號K所示部分，係被上訴人興
      建之磚造廁所，編號I所示部分，係被上訴人興建之鋼骨
      鐵皮造綱室，編號N所示部分，係上訴人丁○○所有坐落
      於隔鄰即系爭745地號土地東邊794地號及795地號土地上
      之鋼筋混凝土造三層樓房之一部分，作為經營源茂花藝場
      之用；系爭749地號土地之西側為公園路 (地號為748地號
      ) ，746地號土地之東側為道路預定地 (地號為747地號)
      ，現尚未闢為道路，目前為空地，上訴人乙○○在上述現
      狀圖上749號、750號、746號、及745號土地編號E部分所
      種之苗圃及綠地，均係利用748地號土地之公園路及747地
      號道路預定地通行，上訴人丁○○在上述現狀圖上745地
      號土地編號F部分栽種苗圃，係利用系爭土地東邊上訴人
      丁○○與他人共有之794地號及795地號土地通行，向南通
      往民生路（見本院卷一第108頁反面）；被上訴人在上述
      現狀圖上745地號土地編號I興建鋼骨鐵皮造綱室，在編號
      H興建鐵架造網室，經營花卉生意，均係利用系爭745地號
      土地南邊被上訴人單獨所有之741地號土地往南通行，通
      往民生路（見本院卷一第108頁反面）。
(四)、上訴人乙○○、被上訴人丙○○均不請求鑑定兩造分割取
      得土地之價值與原應有部分土地之價值，亦不主張分割後
      取得之土地價值如有增減應互相補償；上訴人丁○○於本
      院雖曾請求鑑定兩造分割取得土地之價值與原應有部分土
      地之價值，如價值有增減請求互相補償（見本院卷一第92
      頁、第93頁、第123頁），本院將各分割方案送請華聲科
      技不動產估價師事務所鑑定各方案共有人分割取得土地之
      價值及原應有部分土地之價值，以及各共有人應相互補償
      之金額各若干？因上訴人丁○○迄未預納鑑定費，而捨棄
      鑑定及相互補償之主張（見本院卷二第73頁）。
(五)、系爭四筆土地，兩造均為共有人，且兩造就此四筆土地之
      應有部分比例均相同，其中749地號與750地號土地相連，
      745地號與746地號土地相連，可以合併分割，兩造均陳稱
      願就749地號與750地號土地合併分割，就745地號與746地
      號土地合併分割。
(六)、系爭745地號土地之南邊741地號土地係被上訴人一人單獨
      所有；系爭745地號土地東邊794地號土地，係上訴人丁○
      ○與他人共有，上訴人丁○○之應有部分為三分之一，系
      爭745地號土地東邊795地號土地，係上訴人丁○○與他人
      共有，上訴人丁○○之應有部分為1137分之976；上訴人
      丁○○在系爭745地號土地之東邊795地號及794地號土地
      上有如上述現狀圖編號LMNOP連線所示之鋼筋混凝土造三
      層樓房 (係上訴人丁○○參與原法院92年執字第9344號強
      制執行事件競標得標而買受，買受後，上訴人丁○○在該
      屋之第三樓加蓋鋼造花架，實際上仍為三層鋼筋混凝土造
      樓房，以下同），其中編號N部分 (面積25.4平方公尺)，
      係位於系爭745地號土地上。
(七)、系爭745地號土地東邊794地號（重測前為打簾段38地號）
      及795地號（重測前為打簾段37地號）土地上所建鋼筋混
      凝土造三層樓房，係上訴人丁○○參與法院拍賣競標得標
      而買受，作為經營源茂花藝場之用，其中794地號上訴人
      丁○○之應有部分為3分之1，795地號上訴人丁○○之應
      有部分為1137分之976。
(八)、以上事實，並有土地登記謄本、都市計畫土地分區證明書
      、照片、彰化縣北斗地政事務所97年1月18日測繪之複丈
      成果圖、勘驗筆錄、拍賣公告、地籍圖附卷可憑（見原審
      卷第42頁、第53頁至73頁、第91頁、第92頁、第105頁、
      第108頁、第111頁、本院卷一第72頁至79頁、第94至96頁
      、第108頁至110頁、第113頁至117頁、第138頁至150頁、
      第173頁至214頁、本院卷二第49頁至54頁、第94頁至111
      頁）附卷足憑，本院採為判決之基礎。
五、本件之爭點：
(一)、系爭四筆土地可否合併分割？
(二)、系爭四筆土地之分割方法，以何方案最為妥適？
六、系爭四筆土地可以合併分割：
（一）按各共有人，得隨時請求分割共有物。共有物之分割方法
      ，不能協議決定者，法院得因任何共有人之聲請，命以原
      物分配於各共有人，民法第823條第1項及第824條第2項第
      1款分別定有明文。被上訴人主張系爭四筆土地均為兩造
      所共有，各共有人之應有部分如附表所示，系爭四筆土地
      並無因物之使用目的不能分割之情形，亦無不得分割之特
      約，兩造又無法達成分割之協議等情，已據其提出與所述
      相符之土地登記謄本及地籍圖謄本等件為憑，亦為上訴人
      乙○○、丁○○所不爭，是被上訴人之主張自堪信為真實
      。
（二）土地測量實施規則第224條第1項規定：「土地因合併申請
      複丈者，應以同一地段、地界相連、使用分區及使用性質
      均相同之土地為限。所有權人不同或設定有他項權利者，
      應檢附全體所有人之協議書或他項權利人之同意書」。同
      規則第225-1條規定：「．．．第二百二十四條．．．所
      稱之使用性質，於都市土地係指使用分區，於非都市土地
      係指編定之使用地類別」。系爭四筆土地之地目均為「田
      」，「使用分區」均為「農業區」，「都市計畫案名」均
      屬「田尾園藝特定區公路公園計畫」範圍內，此有彰化縣
      田尾鄉都市計畫土地分區證明書附卷可憑（見原審卷第91
      頁、第92頁）；又系爭四筆土地之地段相同（均為「彰化
      縣田尾鄉○○段」，且其中七四五地號、七四六地號土地
      地界相連，七四九地號、七五○地號土地地界相連，都市
      計畫案名均相同，亦有地籍圖參考圖附卷足憑（見原審卷
      第42頁），依上述規則規定，七四五地號、七四六地號可
      以合併複丈，七四九地號、七五○地號土地可以合併複丈
      ，被上訴人請求將七四五地號與七四六地號合併分割，請
      求將七四九地號、七五○地號合併分割，上訴人二人亦同
      意合併分割，並無不合。
七、系爭四筆土地之分割方法，依丙案即彰化縣北斗地政事務所
    收件字號97年11月6日北土測字第1535號、97年11月17日測
    繪之複丈成果圖（以下簡稱丙案）所示方法分割，最為妥適
    ：
(一)、查系爭745地號土地與746地號土地相毗鄰；另749地號土
      地與750地號土地相毗鄰，746與749地號土地間有道路相
      隔，750地號土地全部為上訴人乙○○栽種之苗圃，749地
      號土地全部及746地號土地全部，亦均為上訴人乙○○栽
      種之綠地，745地號土地中，如北斗地政事務所97年1月18
      日測繪之複丈成果圖（以下稱現狀圖）編號E所示部分，
      係上訴人乙○○栽種之苗圃，編號F所示部分，係上訴人
      丁○○栽種之苗圃，編號G所示部分，係上訴人丁○○興
      建之磚造廁所，編號H所示部分，係被上訴人興建之鐵架
      造網室，編號K所示部分，係被上訴人興建之磚造廁所，
      編號I所示部分，係被上訴人興建之鋼骨鐵皮造網室，編
      號N所示部分，係上訴人丁○○所有坐落於隔鄰即系爭745
      地號土地東邊794地號及795地號土地上鋼筋混凝土造三層
      樓房之一部分，作為經營源茂花藝場之用；系爭749地號
      土地之西側為公園路 (地號為748地號)，746地號土地之
      東側為道路預定地 (地號為747地號)，現尚未闢為道路，
      目前為空地，上訴人乙○○在上述現狀圖上749號、750號
      、746號、及745號土地編號E部分所種之苗圃及綠地，均
      係利用748地號土地之公園路及747地號道路預定地通行，
      上訴人丁○○在上述現狀圖上745地號土地編號F部分栽種
      苗圃，係利用系爭土地東邊上訴人丁○○與他人共有之
      794地號及795地號土地通行，通往民生路（見本院卷一第
      108頁反面）；被上訴人在上述現狀圖上745地號土地編號
      I興建鋼骨鐵皮造綱室，在編號H興建鐵架造網室，經營花
      卉生意，均係利用系爭745地號土地南邊被上訴人單獨所
      有之741地號土地往南通行，通往民生路（見本院卷一第
      108頁反面）等情，為兩造所不爭，並有照片、彰化縣北
      斗地政事務所97年1月18日測繪之複丈成果圖、勘驗筆錄
      、地籍圖附卷可憑（參見兩造不爭執事實第 (三)點所載
      ）。
(二)、被上訴人在原審主張依附圖甲案所示方法分之割，其分割
      方法並非妥適：
      此案之分割方法，將系爭七四五地號、七四六地號土地合
      併分割，如附圖甲案編號A部分、面積一○八八點二二平
      方公尺分歸被上訴人取得；編號B部分、面積二八八三點
      三六平方公尺分歸上訴人丁○○取得；編號C1、C2部分、
      面積分別為二五八一點○四、二三一點七七平方公尺分歸
      上訴人乙○○取得；將系爭七四九地號、七五○地號土地
      合併分割，編號D1、D2部分、面積分別為二三、九四點四
      七平方公尺分歸上訴人乙○○取得；編號E1、E2部分、面
      積分別為四四點三七、七六點○五平方公尺分歸上訴人丁
      ○○取得；編號F1、F2部分、面積分別為三五點五○、九
      點九五平方公尺分歸被上訴人取得。依此分割方法，上訴
      人乙○○分得之編號C1、C2土地，以及編號D1、D2土地，
      均可利用747地號及748地號土地對外通行，上訴人丁○○
      分得之編號B土地可利用系爭土地東邊上訴人丁○○與他
      人共有之794地號及795地號土地通行，向南通往民生路；
      被上訴人分得之編號A土地，可利用南邊被上訴人單獨所
      有之741地號土地向南通往民生路；上訴人丁○○分得之
      編號E1、E2土地，被上訴人分得之編號F1、F2土地均可利
      用747地號及748地號土地對外通行，且此分割方法符合使
      用現狀，上訴人乙○○分得之編號C1、C2土地相連，編號
      D1、D2土地相連，可合併使用，增加價值，現種之苗圃及
      綠地均可保留，但上訴人丁○○不同意此方法，陳稱：若
      依甲案方法分割，則被上訴人分得之編號Ａ所示土地之東
      側與795地號、794地號相鄰如彰化縣北斗地政事務所97年
      1月18日複丈之成果圖編號Ｎ之土地上，有上訴人丁○○
      之鋼筋混凝土造三層樓房（係三層樓房之一部分，三層樓
      房主要位於系爭土地東側第795地號及794地號土地上），
      該三層樓房位於編號Ｎ之土地上之結構恰為該建物之主要
      鋼樑及地基，如果採取甲案，則勢必拆除該建物之主要鋼
      樑及地基，顯將嚴重損害上訴人丁○○之利益，顯失公平
      等語。按定共有物分割之方法，固可由法院自由裁量，但
      亦須以其方法適當者為限；法院為裁判分割時，需衡酌共
      有物之性質、價格、經濟效用、使用情形、各共有人之利
      益平衡等因素，並兼顧公平之原則，其分割方法始得謂為
      適當（最高法院51年台上字第1659號判例、94年台上字第
      1768號判決、93年台上字第10號判決參照）。查系爭745
      地號土地東側之795地號、794地號上，如彰化縣北斗地政
      事務所97年1月18日複丈之成果圖編號ＬＭＮＯＰ連線所
      示部分為鋼筋混凝土造三層樓房，其中編號Ｎ部分建物位
      於系爭745地號土地上，該鋼筋混凝土造三層樓房連同基
      地係上訴人丁○○參與原法院92年執字第9344號強制執行
      事件競標得標而買受取得所有權，此有上訴人丁○○所提
      之上述執行事件拍賣公告影本（本院卷二第93頁至第111
      頁）可憑，並為兩造所不爭，該鋼筋混凝土造三層樓房西
      側所占用系爭745地號土地（即上述現狀圖編號Ｎ部分）
      ，恰為建物之鋼樑，屬建物重要結構，若予拆除，必危及
      建物結構之安全，雖非不得另加強結構而免危及安全，惟
      所耗人力、物力不貲，若將占用部分（即現狀圖編號Ｎ部
      分）仍分歸被上訴人丙○○取得，則上訴人丁○○必需將
      此部分建物拆除，上訴人丁○○之損害過鉅，顯未兼顧上
      訴人丁○○之利益平衡，自非妥適，況且此部分所占面積
      不大（25.4平方公尺），而上訴人丁○○就系爭土地東邊
      之794地號，其應有部分為3分之1，795地號土地之應有部
      分更高達1137分之976，將來此二筆土地分割時，參照現
      狀，將上述建物所坐落之土地部分分歸上訴人丁○○可能
      甚高，是本件分割方案之酌定，允宜將上情併予審酌方為
      妥適。再者，上述Ｎ部分之土地形狀極為狹長，Ｎ部分之
      土地分歸上訴人丁○○取得（與上訴人分得之其餘土地相
      連），則被上訴人所分得之745地號土地之地形無影響，
      仍屬方正，對被上訴人並無不利，自應對上述建物之小部
      分占用系爭土地之事實予以考慮，方屬周延之分割方案，
      是以被上訴人主張之甲案，並非妥適之分割方案【視同上
      訴人乙○○於原審雖同意依附圖甲案所示方案分割，但於
      第二審則不再主張依甲案，於97年12月16日本院言詞辯論
      期日陳稱：請求依附圖丙案所示方法分割（見本院卷二第
      132頁反面），嗣於98年3月24日及98年5月5日言詞辯論期
      日均稱對於分割方法無意見（見同卷第163頁反面、第199
      頁）】。
(三)、上訴人丁○○於原審主張依附圖乙案所示方法分割，此亦
      非妥適方案：
      此案之分割方法，將745地號、746地號土地合併分割：
      745地號編號A部分、面積1133.67平方公尺分歸被上訴人
      取得；編號B部分、面積3003.78平方公尺分歸上訴人丁○
      ○取得；編號C1面積2415.17平方公尺分歸視同上訴人乙
      ○○取得，746地號即編號C2部分、面積231.77平方公尺
      分歸視同上訴人乙○○取得。另將同段749地號、750地號
      土地合併分割：即編號D1、D2部分、面積分別為12.94平
      方公尺、32.5平方公尺，均分歸被上訴人取得；編號E1、
      E2部分、面積分別為29.95平方公尺、90.47平方公尺，均
      分歸上訴人丁○○取得；編號F1、F2部分、面積分別為59
      .98 平方公尺、57.5平方公尺，均分歸視同上訴人乙○○
      取得。依此分割方法，上訴人乙○○分得之編號C1、C2土
      地，以及編號D1、D2土地，均可利用747地號及748地號土
      地對外通行，上訴人丁○○分得之編號B土地可利用系爭
      土地東邊上訴人丁○○與他人共有之794地號及795地號土
      地通行，向南通往民生路；被上訴人分得之編號A土地，
      可利用南邊被上訴人單獨所有之741地號土地向南通往民
      生路；上訴人丁○○分得之編號E1、E2土地，被上訴人分
      得之編號F1、F2土地均可利用747地號及748地號土地對外
      通行，且此分割方法符合使用現狀，上訴人乙○○分得之
      編號C1、C2土地相連，編號D1、D2土地相連，可合併使用
      ，增加價值，現種之苗圃及綠地均可保留。但被上訴人不
      同意此方法，陳稱：依此分割方法，伊分得之編號A土地
      呈狹長型，不利土地利用，且伊現有之鋼骨鐵皮造網室及
      鐵架造網室，將被拆除大半，損失太大，上訴人丁○○分
      得之編號B土地，呈倒Ｌ形，亦不利土地使用，且系爭土
      地南邊之741地號土地係伊一人單獨所有，上訴人丁○○
      並非該地之共有人，無法經由741地號土地向南通往民生
      路與外界聯絡，該方案不可採等語。此方案亦為視同上訴
      人乙○○所不採。查附圖乙案之分割方法，上訴人丁○○
      上述鋼筋混凝土造三層樓房中N部分雖可免予拆除，惟被
      上訴人分得之編號A土地呈狹長型，不利土地利用，且被
      上訴人現有之鋼骨鐵皮造網室及鐵架造網室，將被拆除大
      半，損失過鉅，且系爭土地南邊之741地號土地係被上訴
      人一人單獨所有，上訴人丁○○並非該地之共有人，無從
      經由741地號土地向南通往民生路與外界聯絡，且此方案
      亦為其餘共有人即視同上訴人乙○○及被上訴人所反對，
      自非妥適之方案。
(四)、上訴人丁○○於本院主張之優先方案即附圖丁案，亦非妥
      適方案：
      依此方案，視同上訴人乙○○就745地號及746地號所分得
      之土地位置、面積，以及兩造就749地號及750地號所分得
      之土地位置、面積，均與乙案（上訴人上訴人丁○○在原
      審主張之方案）相同，兩者之差異，在於：丁案上訴人丁
      ○○分得之B東南角部分之土地，其寬度修正為較乙案略
      窄，被上訴人分得之Ａ部分土地，其分割線略往南移。丁
      案之分割方法既僅就乙案之分割方法略為修正，即僅將上
      訴人丁○○分得之B東南角部分之土地，寬度修正為較乙
      案略窄而已，其餘均相同，則乙案之上述缺點，亦均見於
      丁案（詳如前段所載），且上訴人丁○○所有之上述鋼筋
      混凝土造三層樓房，係供經營盆裁生意之用，採向北、向
      東、向南開放式營業，其西側與系爭745地號土地相鄰部
      分並未設出入之門戶，樓房之門並非向西，無再向西留通
      路之必要；再查被上訴人在系爭745地號土地上建有鋼骨
      鐵皮造網室及鐵架造網室，以供其經營盆裁生意之用，上
      訴人丁○○以現狀圖編號N所示之建物（係上述鋼筋混凝
      土造三層樓房之一部分建物）使用系爭745地號土地，兩
      人均不願拆除自己所施設之上述建物，上訴人丁○○所提
      之丁案，除主張保留現狀圖編號N所示建物坐落之土地，
      將該土地分歸上訴人丁○○取得外，更進而主張將N所示
      建物坐落之土地西邊之土地 (即丁案編號B靠東南部分)分
      歸上訴人丁○○，使被上訴人現有之鋼骨鐵皮造網室及鐵
      架造網室須拆除一部分，對被上訴人而言，損失過鉅，並
      非妥適，且此方案為其餘共有人即被上訴人及視同上訴人
      乙○○所反對，此方案自不足採。
(五)、本院依職權函請地政機關測繪之丙案，為妥適之分割方案
      ：
  １、本院依職權函請地政機關測繪如附圖丙案所示之方案，即
      彰化縣北斗地政事務所收件字號97年11月6日北土測字第
      1535號、97年11月17日測繪之複丈成果圖（以下簡稱丙案
      ）所示方法分割；視同上訴人乙○○於本院主張依丙案所
      示方法分割；上訴人丁○○以及被上訴人亦均於本院審理
      中將丙案列為其預備之分割方案。
  ２、丙案之分割方法：兩造共有之上述地段745地號、746地號
      合併分割：745地號編號A、面積1133.67平方公尺分歸被
      上訴人取得，745地號編號B、面積3003.77平方公尺分歸
      上訴人丁○○取得，745地號編號C、面積2415.17平方公
      尺分歸上訴人乙○○取得，746地號編號J、面積231.77平
      方公尺分歸上訴人乙○○取得；又兩造共有坐落同段749
      地號、750地號土地合併分割：749地號編號D、面積18.57
      平方公尺分歸被上訴人取得，749地號編號E、面積41.3平
      方公尺分歸上訴人丁○○取得，749地號編號F、面積43平
      方公尺分歸上訴人乙○○取得，750地號編號G、面積26.
      87平方公尺分歸被上訴人取得，750地號編號H、面積79.
      12平方公尺分歸上訴人丁○○取得，750地號編號I、面積
      74.48平方公尺分歸上訴人乙○○取得。依此分割方法，
      視同上訴人乙○○分得之編號Ｆ、Ｉ所示土地相連接，上
      訴人丁○○分得之編號Ｅ、Ｈ所示土地相連接，被上訴人
      分得之編號Ｄ、Ｇ所示土地相連接，便於合併使用，增加
      價值，且均能利用748地號土地通行；視同上訴人乙○○
      分得之編號C、J所示土地相連接，便於合併使用，增加價
      值，且能利用747地號及748地號土地通行；被上訴人分得
      之編號A所示土地，亦能經由南邊被上訴人單獨所有之741
      地號土地，往南通往民生路，上訴人丁○○分得之編號Ｂ
      所示土地，目前亦能經由其與他人共有之794地號土地往
      南通行，通往民生路；系爭745地號土地東邊794地號土地
      ，係上訴人丁○○與他人共有，上訴人丁○○之應有部分
      為三分之一（見不爭執事項 (三)、(六)所載），將來794
      地號土地分割所取得之土地，得與系爭分得之編號B土地
      連接合併使用，通行亦無困難，且此方案符合使用現狀，
      上訴人丁○○所有如現狀圖編號N所示之建物得以保留，
      可保持其鋼筋混凝土造三層樓房之完整，被上訴人在系爭
      745地號土地上所建現有之鋼骨鐵皮造網室及鐵架造網室
      ，亦均得以保留，顯能兼顧各共有人之利益、使用現狀、
      社會經濟，而無甲案所示方法須拆除現狀圖Ｎ部分之建物
      ，使上訴人丁○○損害過鉅之缺點；又丙案亦為上訴人丁
      ○○以及被上訴人在本院主張之預備方案，上訴人乙○○
      於本院亦主張依丙案所示方法分割（見本院卷二第132頁
      反面），綜上各情，足見丙案為最妥適之分割方案。
(六)、被上訴人於本院曾主張依其97年10月17日所提答辯狀五所
      示之方法分割，經本院函請地政機關測繪成果圖後，被上
      訴人嗣即陳明捨棄該方案之主張，不再援用該方案（見本
      院卷二第148頁），本院自無庸再就該方案予以審酌，併
      予鈙明。
(七)、綜上所述，系爭土地，依本院丙案所示之分割方法分割最
      能符合系爭土地之使用現狀，兼顧兩造之利益及社會經濟
      ，丙案為最妥適之分割方案，原法院依甲案所示方法分割
      ，容有未洽，上訴人丁○○上訴論旨，指摘原判決所採分
      割方法失當，求予廢棄，固非無據，惟分割共有物事件屬
      形成之訴，法院就分割方法不受當事人主張之拘束，上訴
      人丁○○主張之丁案（優先方案）並非妥適，應以丙案之
      分割方法最為適當之情，已如上述，自應由本院將原判決
      予以廢棄，改採丙案而判決如主文第二項所示。
(八)、末按分割共有物事件，兩造本可互換地位，丁○○上訴意
      旨指摘原判決所採分割方法失當，雖非無據，，惟被上訴
      人及上訴人乙○○之應訴，依訴訟程度均屬伸張或防衛權
      利所必要，若全由被上訴人及視同上訴人乙○○負擔訴訟
      費用，顯失公平，爰就訴訟費用負擔部分，判如主文第三
      項所示。
八、據上論結，本件上訴為有理由，依民事訴訟法第450條、第
    80條之1，判決如主文。
中    華    民    國    98    年    5     月    19    日
                  民事第二庭    審判長法  官  邱森樟
                                      法  官  翁芳靜
                                      法  官  謝說容
以上正本係照原本作成。
兩造均得上訴。
如對本判決上訴，須於收受判決送達後20日內向本院提出上訴書
狀，其未表明上訴理由者，應於提出上訴後20日內向本院提出上
訴理由書（須按他造人數附具繕本）。
上訴時應提出委任律師為訴訟代理人之委任狀。具有民事訴訟法
第466條之1第1項但書或第2項之情形為訴訟代理人者，另應附具
律師及格證書及釋明委任人與受任人有該條項所定關係之釋明文
書影本。
                                      書記官  魏維廷
中    華    民    國    98    年    5     月    21    日
                                                      Ｍ


司法院資訊處製作；財團法人民間司法改革基金會備份。
